臺灣屏東地方法院民事判決　　　　　　　99年度重訴字第52號
原　　　告　蔣李玉枝
法定代理人　蔣振興
訴訟代理人　康進益律師
被　　　告　郭正宏
上列當事人間因侵權行為損害賠償事件，經本院刑事庭裁定（
99年度交附民字第14號）移送前來，本院於民國99年2 月9日言
詞辯論終結，判決如下：
    主      文
被告應給付原告新台幣捌佰貳拾捌萬陸仟伍佰拾元，及自民
國九十九年二月二十六日起至清償日止，按週年利率百分之五計
算之利息。
原告其餘之訴駁回。
訴訟費用由被告負擔百分之四十九，餘由原告負擔。
本判決第一項於原告以新台幣貳佰柒拾陸萬貳仟貳佰元為被告供
擔保後，得假執行。
原告其餘假執行之聲請駁回。
    事實及理由
一、按訴狀送達後，原告不得將原訴變更或追加他訴；但擴張或
    減縮應受判決事項之聲明者，不在此限。民事訴訟法第255
    條第1 項第3 款定有明文。查原告於刑事附帶民事訴訟起訴
    時，原請求被告應給付新台幣（下同）17,487,141元，及自
    起訴狀繕本送達翌日起至清償日止，按年息百分之五計算之
    利息，嗣於本院言詞辯論時當庭減縮本金部分之請求為16,9
    34,181元，依首開說明，應予准許。
二、原告主張：
（一）按成年人之監護，除本節有規定者外，準用關於未成人監
    護之規定。又監護人於監護權限內，為受監護人之法定代理
    人，民法第1113條及第1098條第1 項分別定有明文。查原告
    蔣李玉枝因本件車禍事件受傷，雖經接受緊急開顱手術，惟
    仍達心神喪失致不能處理自己事務之程度，嗣經聲請台灣高
    雄地方法院98年度禁字第84號民事裁定原告蔣李玉枝為禁治
    產人，並選定蔣振興擔任原告之監護人，有該裁定可憑，揆
    諸上揭法律規定，蔣振興當為原告蔣李玉枝之法定代理人，
    茲先敘明。
（二）被告郭正宏於民國（下同）97年12月8 日上午10時38分許
    ，駕駛車牌號碼4737-QY 號自小客車，沿屏東縣屏東市○○
    路○段由東往西方向行駛，行經接近和生路二段68號時，原
    應注意車前狀況，並隨時採取必要之安全措施，而按當時天
    侯晴、日間自然光線、路面乾燥、無缺陷、無障礙物、視距
    良好，客觀上並無不能注意之情事，適原告蔣李玉枝騎乘車
    牌號碼6HZ-572 號重型機車，亦沿屏東市○○路○段由東往
    西方向行駛，行經接近上址時，被告竟疏未注意，致其上開
    自小客車右側後視鏡撞及蔣李玉枝所騎乘上開機車之左側後
    視鏡，原告因而人車倒地，受有頭部外傷併顱內出血、肺炎
    併呼吸衰竭、尿路感染，致成植物人之重傷害，案經台灣屏
    東地方法院檢察署檢察官起訴，本院以99年度交易字第6 號
    過失重傷害罪判處被告有期徒刑6 月，得易科罰金，嗣經台
    灣高等法院高雄分院以99年度交上字易第108 號過失重傷害
    罪判決上訴駁回確定在案。
（三）按因故意或過失不法侵害他人之權利者，負損害賠償責任
    ，民法第184 條第1 項定有明文。又不法侵害他人身體或健
    康者，對於被害人因此喪失或滅少勞動能力，或增加生活上
    之需要時，應負損害賠償責任。另不法侵害他人之身體健康
    或其他人格法益而情節重大者，被害人雖非財產上之損害，
    亦得請求賠償相當之金額。民法第193 條第1 項及第195 條
    第1 項亦分別定有明文。查原告因被告之過失致受有上揭嚴
    重之傷害，爰臚列原告所受之損害如后：
 1、醫療費用部分：被告過失撞傷原告，致原告支付醫療費用計
    新台幣（下同）381,653 元，有行政院衛生署屏東醫院醫療
    費用收據44紙可稽。
 2、增加生活上需要（看護費用）：按被害人因受傷需人看護，
    而由親屬看護時，雖無現實看護之支付，亦應認被害人有相
    當看護費之損害，得向加害人請求賠償，蓋因親屬照顧被害
    人之起居，固係出於親情，但親屬看護所付出之勞力，並非
    不能評價為金錢，只因兩者身分關係密切而免除支付義務，
    此種親屬基於身分關係之恩惠，自不能加惠於加害人，故應
    衡量及比照僱用職業看護情形，認被害人受有相當於看護之
    損害，得向加害人請求賠償，最高法院93年度台上字第472
    號判決可資參照。原告蔣李玉枝於事發後，已呈植物人狀態
    ，其日常生活已完全無法自理而需人全天侯從旁照料，其就
    此支出之看護費用自屬增加生活上之需要而得向被告請求賠
    償。而依看護之全日費用通常均為每日2,000 元，而依原告
    女性餘命年齡尚有24.69 計算，再依霍夫曼計算扣除中間利
    息，被告共計應給付原告看護費用11,552,528元（2,000 ×
    30×12×16.0000000＝11,552,528）。
 3、精神慰撫金部分：
    被告過失肇致原告成為植物人，終生需人看護照顧，爰請求
    被告應賠償500萬元慰藉金，俾資彌補。
 4、綜上所論，被告共應賠償原告16,934,181元（381,653 ＋11
    ,552,528＋5,000,000 ＝16,934,181）。
（四）以上有原告提出之台灣高雄地方法院98年度禁字第84號民
    事裁定乙件、行政院衛生署屏東醫院醫療費用收據44紙、97
    年台灣地區簡易生命表（女性）乙件、霍夫曼係數表乙件、
    台灣高等法院高雄分院以99年度交上字易第108 號判決乙份
    以上均影本），並聲明：1 、被告應給付原告16,934,181元
    ，及自本件起訴狀繕本送達翌日起至清償日止，按年息百分
    之五計算之利息。2、原告願供擔保，請准宣告假執行。
三、被告抗辯：
（一）原告騎機車偏離車道至快車道才跟被告之車輛擦撞。被告
    主張依台灣省高屏澎區車輛行車事故鑑定委員會高屏澎區98
    0675號鑑定意見書之鑑定意見即原告駕駛重機車變換車道未
    注意安全距離為肇事主因，被告駕駛小客貨車直行無肇事因
    素，被告並無本件之過失責任。
（二）對於原告請求賠償之項目及金額：對請求之醫藥費金額無
    意見。對於增加生活費用所須以每日2000元計算看護費，被
    告認為過高。原告請求之精神慰撫金亦屬過高。
（三）聲明：原告之訴駁回。
四、兩造不爭執之事實：
（一）兩造對於本件肇事經過及刑事判決結果無意見。
（二）被告對於原告請求之醫藥費無意見。
五、兩造爭執之事項：
（一）被告是否應負本件肇事責任？
（二）原告依侵權行為之法律關係請求被告賠償，有無理由？
（三）原告請求賠償之項目、金額是否適當？
六、本院之判斷：茲就上開兩造協議簡化之爭執事項審酌如下：
（一）被告是否應負本件肇事責任？
 1、按刑事訴訟判決所認定之事實，固非當然有拘束民事訴訟判
    決之效力，但民事法院調查刑事訴訟原有之證據，而斟酌其
    結果以判斷事實之真偽，並於判決內記明其得心證之理由，
    即非法所不許（參見最高法院49年台上字第929 號及69年上
    字第2674號判例意旨）。本院調取前開99年度交易字第6 號
    刑事卷宗（含警、偵卷及高雄高分院卷宗），並於言詞辯論
    時提示該刑事訴訟之卷證資料予兩造表示意見，本院自得斟
    酌調查該部分證據之結果，以判斷事實之真偽，並於判決內
    記明得心證之理由，合先敘明。
 2、查本件被告並不否認原告主張前開發生車禍致原告人車倒地
    ，受有頭部外傷併顱內出血、肺炎併呼吸衰竭、尿路感染，
    而成植物人之重傷害事實，並有上開刑事卷宗所附屏東縣政
    府警察局交通隊98年9 月24日及同年10月6 日調查報告各1
    份、道路交通事故現場圖、道路交通事故調查報告表(一)、(二)
    各1 份、財團法人義大醫院診斷證明書及臺灣高雄地方法院
    98年度禁字第84號民事裁定（見警卷第15頁、第20-21 頁）
    等在卷可稽，此部分堪信真實。惟被告則否認其有過失，並
    辯稱：是原告騎機車偏離車道至快車道才跟被告之車輛擦撞
    ，依台灣省高屏澎區車輛行車事故鑑定委員會高屏澎區9806
    75號鑑定意見書之鑑定意見即原告駕駛重機車變換車道未注
    意安全距離為肇事主因，被告駕駛小客貨車直行無肇事因素
    ，被告並無過失責任云云；然查：(1)被告於警訊時已自承其
    於50公尺前即已發現騎機車之原告（見警卷第2 頁），則原
    告騎乘之機車自屬被告應注意之車前狀況。又被告既於後方
    即已看見原告騎乘之機車，自應與前車保持適當之安全間距
    ，以便隨時採取必要之安全措施。參以卷附處理現場員警製
    作之道路交通事故現場圖及路面刮地痕位置照片（屏東縣政
    府警察局99年3 月16日屏警交字第0990012388號函附件道路
    交通事故現場圖、警卷第28頁照片），應認該刮地痕起點之
    位置為本件車禍雙方機車之撞擊地點，顯見原告騎機車當時
    已行駛於外側快車道上及兩車擦撞位置分別係在被告車輛之
    右側照後鏡及原告機車之左側照後鏡，足證被告當時應係疏
    於注意車前狀況，自後方貿然超車，且未注意與被害人保持
    安全間距，以致肇事。。(2)臺灣省高屏澎區車輛行車事故鑑
    定委員會鑑定意見固認被告無肇事因素等語（見偵卷第10頁
    ），但查上開鑑定意見僅以被告所辯及並未現場目擊之原告
    之子蔣振興於警訊陳述與2 車車損狀況報告及照片為其依據
    ，並無實據證明原告有違規變換車道之事實。次查該鑑定意
    見復經臺灣省車輛行車事故覆議鑑定委員會覆議認本案自相
    關跡證資料，難以研析2 車肇事前相對行駛動態，故肇事實
    情不明，未便遽予覆議等語（見偵卷第32頁），而未予維持
    。則原鑑定意見既有可議，且與本院上開認定不合，自無足
    採為被告有利之證據。(3)按汽車行駛時，駕駛人應注意兩車
    併行之間隔，並隨時採取必要之安全措施，道路交通安全規
    則第94條第3 項定有明文。又按汽車超車及讓車時，應依下
    列規定：三、欲超越同一車道之前車時，須先按鳴喇叭2 單
    響或變換燈光1 次，但不得連續密集按鳴喇叭或變換燈光迫
    使前車允讓，同規則第101 條第1 項第3 款亦有規定。被告
    駕駛自用小客車自應遵守上開規定；且依前揭卷附道路交通
    事故調查報告表所載及現場照片所示，肇事當時天候晴、日
    間自然光線、柏油路面乾燥、無缺陷、無障礙物、視距良好
    等情況，並無不能注意之情事，被告竟疏未注意保持安全間
    距，復未採取必要之安全措施，且未依安全規定超越同一車
    道之前車，因而肇事致原告受到重傷害，被告對本件車禍之
    發生自有過失。本院刑事判決因而判處被告過失傷害致人重
    傷罪，處有期徒刑陸月，得易科罰金，且經台灣高等法院高
    雄分院判決上訴駁回確定，認事用法並無違誤，本件刑事案
    件之認定與本院之認定相符，依上開最高法院判例意旨，自
    得採為不利於被告之證據。(4)基上所述，被告應負本件之過
    失責任甚明，其上開所為辯詞，即無足採。
（二）原告依侵權行為之法律關係請求被告賠償，有無理由？
 1、按因故意或過失，不法侵害他人之權利者，負損害賠償責任
    。不法侵害他人之身體或健康者，對於被害人因此喪失或減
    少勞動能力或增加生活上之需要時，應負損害賠償責任。不
    法侵害他人之身體、健康、名譽、自由、信用、隱私、貞操
    ，或不法侵害其他人格法益而情節重大者，被害人雖非財產
    上之損害，亦得請求賠償相當之金額。民法第184 條第1 項
    前段、第193 條第1 項、第195 條第1 項前段分別定有明文
    。本件被告過失不法侵害原告之權利，致原告受有損害，業
    如前述，則原告基於上開侵權行為之法律關係，請求被告負
    財產上與非財產上之損害賠償責任，洵屬正當。
（三）原告請求賠償之項目、金額是否適當？
 1、醫療費用部分：原告因本件車禍受傷，致原告支付醫療費用
    計381,653 元，有其提出之行政院衛生署屏東醫院醫療費用
    收據影本44紙為證，且被告對此並不爭執，應准認列。
 2、看護費用部分：
  (1)按親屬間之看護，縱因出於親情而未支付該費用，然其所付
    出之勞力，顯非不能以金錢為評價，此種基於身份關係之恩
    惠，自不能加惠於加害人，而應比照一般看護情形，認被害
    人受有相當看護費之損害，命加害人賠償，始符民法第193
    條第1 項所定「增加生活上需要」之意旨（最高法院89年度
    台上字第1749號判決意旨參照）。本件原告因本件車禍受傷
    ，雖經接受緊急開顱手術，惟仍達心神喪失致不能處理自己
    事務之程度，業經台灣高雄地方法院98年度禁字第84號民事
    裁定原告為禁治產人，並選定其子蔣振興擔任原告之監護人
    ，足證原告已經無法自理生活，必須他人照料，無論是僱請
    他人，或由家屬照護，均會有看護費用之支出，是原告此部
    分之請求，為有理由，應予准許。
  (2)原告主張依看護之全日費用通常均為每日2,000 元，而依原
    告女性餘命年齡尚有24.69 計算，再依霍夫曼計算扣除中間
    利息，被告共計應給付原告看護費用11,552,528元（2,000
    ×30×12×16.0000000＝11,552,528）。經查：原告為35
    年8 月30日生，於97年12月8 日發生車禍時為62足歲，依內
    政部98年臺閩地區簡易生命表女性平均餘命尚有23.32 年，
    故應以請求23.32 年計算之看護費用，較屬合理。次按『
    台灣省醫師公會85年1 月10日台省醫一字第006 號函稱：「
    植物人由於免疫能力低弱，抵抗力較差，容易遭受感染，引
    生併發症，故穩定狀況比一般低，生命自然比一般人容易處
    於危險狀態」，又中華民國神經學學會85年2 月6 日順會
    字第017 號函亦稱：「植物人之存活，依病人之年齡、植物
    人狀態之時間、及引起原因不同而各有差異……如急性腦傷
    若呈植物人狀態，其預後較差，三年後死亡率百分之82，五
    年後之死亡率達百分之95」各等語，而被上訴人因本件車禍
    致腦部挫傷重度昏迷，已呈植物人狀態，復為原審所認定，
    則其餘命自較常人平均餘命為短，應毋庸疑』（最高法院86
    年度台上字第784 號判決參照）。復參酌卷附台灣高雄地方
    法院98重訴字第213 號判決『本院前向台灣神精外科醫學會
    函詢結果，覆稱「依據國外醫學期刊統計數字，大於15歲之
    植物人，其平均餘命為12年」，此有99年9 月27日台灣神精
    外科醫學會神外醫慶字第084 號函在卷可稽』等情，並審酌
    植物人之壽命應會因照護品質、個案健康狀況、環境而有所
    差異，認原告請求12年之看護費用應有理由。又原告請求
    看護費用每日2,000 元，依目前一般醫院之行情，尚屬相當
    。是本件原告得請求之看護費用，依霍夫曼式扣除中間利息
    後，原告一次可請求被告賠償之看護費即為6,904,880 元（
    計算式：2 ,000×30×12×9.590111=6,904,880元，四捨五
    入），原告請求此部分之金額，為有理由，應予准許，逾此
    範圍之請求，則不應准許。
 3、精神慰撫金部分：
    按慰撫金之賠償，得斟酌雙方身分、資力、經濟狀況與加害
    程度各為如何，以及其他各種情形，核定相當之數額（最高
    法院51年臺上字第223 號判例意旨參照）。查原告因上開事
    故受有前開傷害，目前仍昏迷不醒因而經台灣高雄地方法院
    裁定宣告為禁治產人之事實，已如上述，是原告於傷後既已
    呈植物人狀態，終生需賴人照護，其精神上遭受重大痛苦乃
    屬必然，且此不因其為植物人而有異。次查原告於事故發生
    當時為家庭主婦，年62歲，國小畢業，家境小康，無不動產
    ，有二子均成年娶妻生子。被告現年27歲，高商畢業，父母
    健在，已結婚與妻租屋同住，育有一女，妻待產中，無不動
    產，目前以打零工為業，月入約16,000至17,000元等情，為
    兩造所自陳，並有本院依職權調取之稅務電子閘門財產所得
    調件明細表2 份附卷可參。本院審酌上情及兩造之身分、地
    位、家況、經濟及原告之受傷程度等一切情狀，認原告得請
    求賠償之非財產上損害額以1,000,000 元為妥適，應予准許
    ；逾上開部分之請求，為無理由，應予駁回。
（四）綜上所述，原告得向被告請求賠償之金額為8,286,533 元
    （計算式：381,653 ＋6,904,880 ＋1,000,000 ＝8,286,53
     3）。從而，原告基於侵權行為之損害賠償請求權，請求被
    告給付8,286,533 元，及自起訴狀繕本送達被告之翌日即99
    年2 月26日起至清償日止，按週年利率5%計算之利息，為有
    理由，應予准許；逾此部分之請求，則屬無據，應予駁回。
七、原告陳明願供擔保，聲請宣告假執行，於其勝訴部分，經核
    無不合，爰酌定相當之擔保金額准許之。至原告其餘假執行
    之聲請，因訴之駁回而失所附麗，應併駁回之。
八、據上論結，本件原告之訴，為一部有理由，一部無理由，依
    民事訴訟法第79條、第390 條第2 項，判決如主文。
中    華    民    國    100    年    2     月    23    日
                  民事第一庭   法  官  胡晏彰
正本係照原本作成。
如對判決上訴，須於判決送達後20日內向本院提出上訴狀，其未
表明上訴理由者，應於提出上訴後20日內向本院補提理由書狀（
均須按他造當事人之人數附繕本）。
如委任律師提起上訴者，應一併繳納上訴審裁判費。
中    華    民    國   100    年    2     月    23    日
                               書記官  郭松菊